ACORDAO-COMPLETO-2553005

ACÓRDÃO 1932/2023 ATA 5/2023 - SEGUNDA CÂMARA

VISTOS, relatados e discutidos este processo de pensão civil, em que se examina, nesta fase processual, pedido de reexame interposto pelo Tribunal Regional Eleitoral de Minas Gerais (TRE/MG) contra o Acórdão 18993/2021-TCU-Segunda Câmara, de relatoria do Ministro-Substituto Marcos Bemquerer Costa,
ACORDAM os Ministros do Tribunal de Contas da União, reunidos em Sessão da Segunda Câmara, ante as razões expostas pelo Relator e com fulcro no art. 48, c/c os arts. 32 e 33, da Lei 8.443/1992, em: 
9.1. conhecer do pedido de reexame interposto pelo TRE/MG e, no mérito, negar-lhe provimento; e
9.2. dar ciência desta deliberação ao recorrente e à interessada.

Pedido de reexame interposto contra decisão que julgou ilegal ato de pensão civil.

Segunda Câmara

Tribunal Regional Eleitoral de Minas Gerais.

3.1. Interessada: Aurea Vicentina Cota Massensini (XXX.680.646-XX).
3.2. Recorrente: Tribunal Regional Eleitoral de Minas Gerais.

13.1. Ministros presentes: Antonio Anastasia (na Presidência) e Augusto Nardes (Relator).
13.2. Ministro-Substituto convocado: Marcos Bemquerer Costa.

AUGUSTO NARDES

Ministro-Substituto Marcos Bemquerer Costa.

Transcrevo a seguir, como parte integrante deste relatório, instrução elaborada e aprovada no âmbito da então Secretaria de Recursos (Serur) (peças 33 e 34) :
	"INTRODUÇÃO
	1. Trata-se de pedido de reexame (peças 19 a 26) interposto pelo Tribunal Regional Eleitoral de Minas Gerais - TRE/MG contra o Acórdão 18993/2021-TCU-Segunda Câmara (peça 8) , que teve como relator o Excelentíssimo Senhor Ministro-Substituto Marcos Bemquerer Costa.
	1.1. A deliberação recorrida apresenta o seguinte teor:
VISTOS, relatados e discutidos estes autos em que se analisa ato de concessão de pensão civil emitido pelo Tribunal Regional Eleitoral de Minas Gerais - TRE/MG em benefício da interessada Sra. Aurea Vicentina Cota Massensini. 
ACORDAM os Ministros do Tribunal de Contas da União, reunidos em Sessão da 2ª Câmara, ante as razões expostas pelo Relator, e com fulcro nos incisos III e IX do art. 71 da Constituição Federal e nos arts. 1º, inciso V, e 39, inciso II, da Lei 8.443/1992, c/c o art. 259, inciso II, do Regimento Interno/TCU, em:
9.1. considerar ilegal a concessão de pensão civil em favor da Sra. Aurea Vicentina Cota Massensini, negando registro ao correspondente ato; 
9.2. dispensar o ressarcimento das quantias indevidamente recebidas de boa-fé pela interessada indicada no subitem precedente, consoante o disposto no Enunciado 106 da Súmula da Jurisprudência do TCU;
9.3. determinar ao Tribunal Regional Eleitoral de Minas Gerais que:
9.3.1. no prazo de 15 (quinze) dias, a contar da ciência desta Deliberação, abstenha-se de realizar pagamentos referentes à rubrica de gratificação adicional por tempo de serviço (20 - Adicional por tempo de serviço) constante do ato ora impugnado, sujeitando-se a autoridade administrativa omissa à responsabilidade solidária, nos termos do art. 262, caput, do Regimento Interno/TCU;
9.3.2. promova o ajuste necessário na rubrica da gratificação adicional por tempo de serviço (20 - Adicional por tempo de serviço) , de modo a expurgar os períodos em que houver duplicidade do fator tempo no cálculo do percentual dessa vantagem já considerados na rubrica judicial (234-Adicional Tempo de Serviço - Inativo Dec. Judicial) ; 
9.3.3. dê ciência, no prazo de 15 (quinze) dias, a contar do recebimento da notificação deste Acórdão, do inteiro teor desta Deliberação à Sra. Aurea Vicentina Cota Massensini, encaminhando a este Tribunal, no prazo de 30 (trinta) dias, comprovante da referida ciência;
9.3.3. alerte a interessada de que o efeito suspensivo proveniente da interposição de possíveis recursos perante o TCU não a exime da devolução dos valores percebidos indevidamente após a respectiva notificação, caso os recursos não sejam providos;
9.4. emita novo ato de concessão de pensão civil a favor da interessada livre da irregularidade indicada neste processo e ser submetido a este Tribunal, nos termos da IN TCU 78/2018.
	HISTÓRICO 
	2. O ato de pensão civil concedida a Aurea Vicentina Cota Massensini foi julgado ilegal, por incluir o pagamento cumulativo da vantagem denominada 'bienal' e da gratificação adicional por tempo de serviço (GATS) , sendo que a 'bienal', no percentual de 25% sobre a remuneração básica, tem amparo em decisão judicial transitada em julgado (peça 3, p. 15) .
	2.1. No que tange à GATS, consta do ato concessório de pensão civil de peça 3, p. 2, que corresponde a 33% sobre a remuneração básica, que, somados aos 25% da 'bienal', atingem a 58%, em contraponto com o tempo de serviço para GATS de 33 anos, 10 meses e 22 dias, informado no ato de aposentadoria do instituidor (número do ato no Sisac 20XXX.906004-XX02-000037-0) .
	2.2. Assim, expediu-se determinação ao órgão de origem para fazer cessar o pagamento decorrente da rubrica gratificação adicional por tempo de serviço (20 - Adicional por tempo de serviço) constante do ato considerado ilegal, promovendo o ajuste necessário nessa rubrica, de modo a expurgar os períodos em que houver duplicidade do fator tempo no cálculo do percentual dessa vantagem já considerados na rubrica judicial (234 - Adicional Tempo de Serviço - Inativo Dec. Judicial) .
	2.3. Irresignado, o Tribunal Regional Eleitoral de Minas Gerais interpôs o presente pedido de reexame (peças 19 a 26) , cuja argumentação será abordada mais adiante.
	ADMISSIBILIDADE
	3. Reitera-se o exame de admissibilidade realizado pelo Sar/Serur (peça 27) , que opinou pelo conhecimento do recurso, nos termos do artigo 48 da Lei 8.443/1992, c/c os artigos 285 e 286, parágrafo único, do RI/TCU, suspendendo-se os efeitos dos subitens 9.1, 9.3, 9.3.1, 9.3.2 e 9.4 do Acórdão 18993/2021-TCU-Segunda Câmara. O Excelentíssimo Senhor Ministro Augusto Nardes, mediante despacho de peça 30, concordou com esta unidade técnica. 
	EXAME DE MÉRITO
	4. Delimitação
	4.1. Constitui objeto do presente recurso definir se é o caso de expurgar os períodos em que houver duplicidade do fator tempo no cálculo do percentual da rubrica '20 - Adicional por tempo de serviço' já considerados na rubrica judicial '234 - Adicional Tempo de Serviço - Inativo Dec. Judicial'.
	5. Da duplicidade do fator tempo no cálculo do percentual das rubricas referentes aos adicionais por tempo de serviço concedidos ao instituidor
	5.1. Defende o Tribunal Regional Eleitoral/MG não ser cabível a realização de ajuste na rubrica '20 - Adicional por tempo de serviço' paga à pensionista Aurea Vicentina Cota Massensini, com base nos seguintes argumentos.
	5.2. Quando do cumprimento de decisão judicial para 'restabelecer o pagamento da gratificação adicional concedida aos autores, correspondentes aos quinquênios já completados anteriormente à vigência da Lei 6.082, de 10 de julho de 1974, nos percentuais que vinham recebendo (...) ', foi efetuado pelo TRE/MG o expurgo necessário, conforme se pode verificar na Portaria 134/1972 (peça 24, p. 1) , de concessão de gratificação adicional por tempo de serviço no percentual de 40%, que foi ajustada para 25% após a exclusão de 15 anos concomitantes, que foram aproveitados para a concessão de 33% a título de GATS, nos termos da Lei 8.112/1990, sendo incluída nos proventos do servidor inativo a rubrica '234 - Adicional Tempo de Serviço - Inativo Dec. Judicial', correspondente a 25%, e não no percentual anterior de 40% a que fazia jus o ex-servidor consoante a Portaria 134/1972 (peça 19, p. 3-4) .
	5.3. Essa providência foi informada à Advocacia-Geral da União, por meio do Ofício 1166/COPAG/SRH/Presidência (peça 24, p. 4) , com o lançamento do percentual da rubrica no campo próprio do ato de concessão de pensão civil disponibilizado no sistema e-Pessoal e inserção de cópia da aludida decisão judicial na peça 3, p. 14-15, peças 25 e 26, p. 14-15 (peça 19, p. 4) .
	5.4. A apresentação do presente recurso pelo TRE/MG decorreu da impossibilidade de dar cumprimento ao acórdão recorrido, já que não existem períodos considerados na concessão de adicionais concomitantes com os adicionais determinados por via judicial, gerando duplicidade, conforme informado pela Seção de Pagamento de Gratificações, Proventos e Pensões no documento inserido na peça 23 (peça 19, p. 4) .
	5.5. Assim, requer o reexame da determinação contida no acórdão vergastado, para considerar legal o ato de pensão civil instituída pelo ex-servidor Antonio Massensini em favor de Áurea Vicentina Cota Massensini (peça 19, p. 4) .
	Análise
	5.6. Por meio do subitem 9.3.2 do Acórdão 18993/2021-TCU-Segunda Câmara (peça 8) , de relatoria do Ministro-Substituto Marcos Bemquerer Costa, foi determinado ao Tribunal Regional Eleitoral de Minas Gerais que promovesse o ajuste necessário na rubrica da gratificação adicional por tempo de serviço (20 - Adicional por tempo de serviço) , de modo a expurgar os períodos em que houver duplicidade do fator tempo no cálculo do percentual dessa vantagem já considerados na rubrica judicial (234-Adicional Tempo de Serviço - Inativo Dec. Judicial) .
	5.7. No que tange à percepção cumulativa da vantagem denominada 'bienal' e da gratificação adicional por tempo de serviço (GATS) , observou o Relator a quo que, segundo os dados consignados no ato concessório da pensão civil (peça 3, p. 2) , o pagamento da 'bienal', correspondente a 25% da remuneração básica, teve início após a inativação do instituidor da pensão civil e com base em provimento judicial, com sentença transitada em julgado em 14/02/2006 (peça 3, p. 7) , nos seguintes termos (peça 3, p. 15) :
Por todo o exposto, julgo procedente o pedido, para condenar a União Federal a restabelecer o pagamento da gratificação adicional concedida aos autores, correspondentes aos quinquênios já completados anteriormente à Lei 6.082, de 10 de julho de 1974, nos percentuais que vinham recebendo, sem prejuízo à percepção dos que se completarem posteriormente, conforme critério estabelecido na mesma lei (...) .
	5.8. Ressaltou que também consta do ato concessório de pensão civil parcela de gratificação por tempo de serviço de 33% sobre a remuneração básica (peça 3, p. 2) que, acrescida do percentual da 'bienal' (25%) , representam 58% da remuneração básica de vantagens de mesma natureza em contraponto com o tempo de serviço para GATS de 33 anos 10 meses e 22 dias, registrado no ato da aposentadoria do instituidor (número do ato no Sisac 20XXX.906004-XX02-000037-0, TC Processo 019.781/2005-2) .
	5.9. Já o TRE/MG alegou que, quando do cumprimento de decisão judicial para 'restabelecer o pagamento da gratificação adicional concedida aos autores, correspondentes aos quinquênios já completados anteriormente à vigência da Lei 6.082, de 10 de julho de 1974, nos percentuais que vinham recebendo (...) ', efetuou o expurgo necessário referente à concessão de gratificação adicional por tempo de serviço no percentual de 40% (ajustado para 25% após a exclusão de 15 anos concomitantes) , conforme a Portaria 134/1972, transcrita a seguir (peça 24, p. 1) :
O DESEMBARGADOR PRESIDENTE DO TRIBUNAL REGIONAL ELEITORAL DE MINAS GERAIS, usando de suas atribuições e nos termos dos artigos 15, da Lei 2.831, de 20 de julho de 1956, 3º, da Lei 4.049, de 23 de fevereiro de 1 962, e 171, da Resolução 67/1962, da Câmara dos Deputados,
Resolve tornar sem efeito a Portaria 58/1968, de 3/6/1968, que concedeu gratificação adicional por tempo de serviço, ao funcionário ANTONIO MASSENSINI, Auxiliar de Portaria, símbolo PJ-11, e conceder o referido adicional como se segue: 30% (trinta por cento) a partir de 20 de setembro de 1967, por haver completado àquela data, 2 (dois) quinquênios de serviço público efetivo; mais 10% (dez por cento) , perfazendo o total de 40% (quarenta por cento) sobre seus vencimentos mensais, a partir de 19 de setembro do corrente ano, por haver completado 3 (três) quinquênios de serviço público efetivo.
	5.10. Observa-se que a referida decisão judicial assegurou o restabelecimento do pagamento dos quinquênios completados anteriormente à vigência da Lei 6.082/1974, que assim dispunha:
Art. 3º A gratificação adicional por tempo de serviço dos funcionários dos Quadros Permanente das Secretarias dos Tribunais Regionais Eleitorais, que forem incluídos nos Grupos de que trata esta Lei e nos demais estruturados ou criados na forma da Lei 5.645, de 10 de dezembro de 1970, será calculada de acordo com o disposto no artigo 10 da Lei 4.345, de 26 de junho de 1964. 
	5.11. O referido art. 10 da Lei 4.345/1964 disciplinava que:
Art. 10. A gratificação adicional a que se refere o artigo 146 da Lei 1.711, de 28 de outubro de 1952, passará a ser concedida, na base de 5% (cinco por cento) , por quinquênio de efetivo exercício, até 7 (sete) quinquênios.
 (...) § 2º O tempo de serviço público prestado anteriormente a esta Lei será computado para efeito de aplicação deste artigo, não dando direito, entretanto, à percepção de atrasados.
§ 3º O período de serviço público, apurado na forma da legislação vigente, que exceder ao quinquênio ou quinquênios devidos, será considerado para integralização de novo quinquênio.
§ 4º O direito à gratificação instituída neste artigo começa no dia imediato àquele em que o servidor completar o quinquênio, observado o disposto no parágrafo segundo deste artigo.
§ 5º Sobre a gratificação de tempo de serviço, de que trata este artigo, não poderão incidir quaisquer vantagens pecuniárias.
	5.12. O Ofício 1166 COPAG/SRH/Presidência, de 29/3/2006, foi emitido pelo TRE/MG, em atenção ao OF. 592/GSP/10ªV/DFS/SERJUD/PUMG, de 14/2/2006, para informar que, atendendo à determinação judicial proferida pela 10ª Vara da Justiça Federal, que condenou à União a restabelecer o pagamento de gratificação adicional por tempo de serviço aos servidores arrolados nos autos da execução 2005.38.00.002933-5, foram incorporados aos proventos dos servidores os respectivos impactos, sendo que Antonio Massensini fez jus ao percentual de 25% (peça 24, p. 4) .
	5.13. Tem-se, portanto, que a decisão judicial assegurou a percepção de 25% de adicional, e não de 40% a que se refere a Portaria 134/1972, acima transcrita (peça 24, p. 1) .
	5.14. No que tange à GATS de 33%, verifica-se que foi editada a Portaria 16, de 14/1/1991, nos seguintes termos (peça 24, p. 2-3) :
O DESEMBARGADOR PRESIDENTE DO TRIBUNAL REGIONAL ELEITORAL DE MINAS GERAIS, no uso de suas atribuições e nos termos do artigo 67 da Lei 8.112, de 11 de dezembro de 1990,
Resolve conceder gratificação adicional por tempo de serviço aos funcionários relacionados, em anexo, no percentual correspondente.
Os efeitos financeiros desta portaria entrarão em vigor a partir de 1/1/1991.
	5.15. No anexo dessa portaria, foram relacionados somente os nomes dos beneficiários e dos respectivos quantitativos de anuênios (33 para Antonio Massensini) , sem indicação dos períodos de trabalho a que correspondem. 
	5.16. Para a Seção de Pagamento de Gratificações, Proventos e Pensões do TRE/MG, não existe cômputo de tempo em duplicidade, haja vista o seguinte relato da situação (peça 23) :
- o percentual anterior da gratificação adicional por tempo de serviço era de 40%;
- a decisão tomada foi de restabelecer o GATS, sem prejuízo dos percentuais que foram acrescentados depois;
- esse Regional acrescentou 25%, porque excluiu os 15% que foram computados nos termos da Lei 6.082/1974; 
- assim, em 1991, contava com 33%, e em 2006, passou a contar com 58%, correspondente à soma (33% + 25%) .
	5.17. Entende-se que as alegações e os documentos colacionados aos autos não permitem elidir as ilegalidades apontadas no voto condutor do acórdão recorrido quanto ao fato de constar do ato concessório de pensão civil parcela de gratificação por tempo de serviço de 33% sobre a remuneração básica (peça 3, p. 2) que, acrescida do percentual da 'bienal' (25%) , representam 58% da remuneração básica de vantagens de mesma natureza em contraponto com o tempo de serviço para GATS de 33 anos 10 meses e 22 dias, registrado no ato da aposentadoria do instituidor (número do ato no Sisac 20XXX.906004-XX02-000037-0) .
	5.18. Embora a percepção da parcela denominada 'bienal' (234 - Adicional Tempo de Serviço- inativo. Dec. Judicial - anuênios, valor de R$ 1.187,33) , cumulativamente com a rubrica de GATS, seja considerada irregular à luz da jurisprudência do TCU e dos Tribunais Superiores, poderá ser mantido o pagamento da rubrica judicial.
	5.19. No entanto, a rubrica gratificação adicional por tempo de serviço (20 - Adicional por tempo de serviço) , constante do ato considerado ilegal, deve ser ajustada, expurgando-se os períodos em que houver duplicidade do fator tempo no cálculo do percentual dessa vantagem já considerados na rubrica judicial (234-Adicional Tempo de Serviço - Inativo Dec. Judicial) .
	5.20. Destarte, opina-se pela rejeição dos argumentos apresentados pelo Tribunal Regional Eleitoral de Minas Gerais.
	CONCLUSÃO
	6. Da análise de mérito, conclui-se que é o caso de expurgar os períodos em que houver duplicidade do fator tempo no cálculo do percentual da rubrica '20 - Adicional por tempo de serviço' já considerados na rubrica judicial '234 - Adicional Tempo de Serviço - Inativo Dec. Judicial'.
	6.1. Por conseguinte, deve-se negar provimento ao presente recurso.
	PROPOSTA DE ENCAMINHAMENTO
	7. Ante o exposto, submetem-se os autos à consideração superior, propondo-se, com fundamento no art. 48 da Lei 8.443/1992:
	a) conhecer do recurso e, no mérito, negar-lhe provimento;
	b) informar ao recorrente e demais interessados do acórdão a ser proferido, destacando que o relatório e o voto que o fundamentam podem ser acessados por meio do endereço eletrônico www.tcu.gov.br/acordaos."
2. 	O representante do Ministério Público junto ao TCU manifestou-se favoravelmente às conclusões e ao encaminhamento proposto pela então Serur, conforme parecer de peça 35, reproduzida a seguir:
	"Trata-se de pedido de reexame interposto contra decisão deste Tribunal que considerou ilegal o ato de pensão civil constante dos autos e negou o seu registro.
	2. Segundo o referido decisum, a negativa de registro ocorreu em razão do pagamento cumulativo da vantagem denominada Bienal com a Gratificação Adicional por Tempo de Serviço (GATS) , sendo que a Bienal (quinquênios) , no percentual de 25% sobre a remuneração básica, tem amparo em decisão judicial transitada em julgado (peça 3, p. 15) .
	3. A Secretaria de Recursos (Serur) , após analisar individualmente os argumentos apresentados na peça recursal, propõe conhecer do recurso, para, no mérito, negar-lhe provimento, por entender que não foram trazidos aos autos argumentos suficientes para alterar a deliberação recorrida.
	4. De fato, ao analisar a peça recursal, é possível observar que os argumentos trazidos aos autos não permitem afastar a irregularidade apontada na deliberação recorrida, em razão de que houve a inclusão de parcela judicial relativa à Bienal (quinquênios) com a parcela alusiva à GATS (anuênios) , o que resultou em percentual superior ao tempo de serviço computável para a referida vantagem.
	5. Sobre a matéria, ressalta-se que o pagamento da vantagem Bienal (quinquênios) , decorrente de provimento judicial, cumulativamente com o pagamento da GATS (anuênios) , decorrentes do mesmo tempo de serviço, contraria o entendimento firmado no enunciado 267 da Súmula de Jurisprudência desta Corte de Contas, por caracterizar duplicidade, in verbis:
É ilegal a utilização de mesmo tempo de serviço para fundamentar o pagamento das vantagens 'bienal' e 'adicional por tempo de serviço', por possuírem as duas gratificações a mesma natureza. 
	6. Ademais, cabe frisar que tanto a incorporação de Bienal (quinquênios) como a da GATS (anuênios) permitem a incorporação de apenas 1% para cada ano de serviço computado, sendo que, no caso dos quinquênios, a lei estabelecia que a incorporação seria de 5% para cada 5 anos (o que corresponde à proporção de 1% por ano) , conforme disposto no art. 10 da Lei 4.345/1964, senão vejamos:
Art. 10. A gratificação adicional a que se refere o artigo 146 da Lei 1.711, de 28 de outubro de 1952, passará a ser concedida, na base de 5% (cinco por cento) , por quinquênio de efetivo exercício, até 7 (sete) quinquênios.
	7. In casu, verifica-se no ato de aposentadoria enviado a este Tribunal que o instituidor se aposentou com 35 anos, 8 meses e 26 dias de tempo de serviço para a aposentadoria, sendo que, desse tempo, apenas 33 anos, 10 meses e 22 dias são computáveis para a Gratificação Adicional por Tempo de Serviço, pois os demais períodos foram de atividade privada ou serviço militar. 
	8. Dessa forma, tendo em vista que a incorporação de 25%, relativa a 5 quinquênios (25 anos) está protegida judicialmente, a Unidade Jurisdicionada deve reduzir para 8% o pagamento a ser realizado sobre a parcela relativa à GATS (anuênios) , para que a incorporação máxima seja de 33%, conforme determinado na deliberação recorrida.
	9. Ademais, verifica-se que a deliberação recorrida foi proferida de acordo com todas as normas processuais aplicáveis à apreciação de atos, para fins de registro, e observou os princípios da segurança jurídica, da isonomia e do direito adquirido, ao ter dispensado a devolução dos valores indevidamente recebidos de boa-fé, nos termos do Enunciado 106 da Súmula de Jurisprudência deste Tribunal.
	10. Ante o exposto, este membro do Ministério Público junto ao TCU, em consonância com a Unidade Técnica, entende que o presente pedido de reexame deve ser conhecido, para, no mérito, ter seu provimento negado."
	É o Relatório.

não há.

Procurador Sergio Ricardo Costa Caribé.

ATO DE PENSÃO CIVIL JULGADO ILEGAL EM VIRTUDE DO PAGAMENTO CUMULATIVO DA VANTAGEM "BIENAL" COM A GRATIFICAÇÃO ADICIONAL POR TEMPO DE SERVIÇO. PEDIDO DE REEXAME. ARGUMENTOS INSUFICIENTES PARA REVER A DECISÃO RECORRIDA. CONHECIMENTO. NEGATIVA DE PROVIMENTO.

PENSÃO CIVIL (PCIV)

Unidade de Auditoria Especializada em Recursos (AudRecursos).

Trata-se de pedido de reexame, em processo de pensão civil, interposto pelo Tribunal Regional Eleitoral de Minas Gerais (TRE/MG) contra o Acórdão 18993/2021-TCU-Segunda Câmara, de relatoria do Ministro-Substituto Marcos Bemquerer Costa.
2.	 No âmbito da deliberação recorrida, este Tribunal julgou ilegal o ato de pensão civil em favor de Aurea Vicentina Cota Massensini, negando-lhe registro, em virtude do pagamento cumulativo da vantagem denominada "bienal" e da gratificação adicional por tempo de serviço (GATS) .
3.	Foi determinado, ainda, no âmbito do acórdão combatido, que o órgão de origem cessasse o pagamento decorrente da rubrica gratificação adicional por tempo de serviço (20 - Adicional por tempo de serviço) constante do ato considerado ilegal, promovendo o ajuste necessário nessa rubrica, de modo a expurgar os períodos em que houver duplicidade do fator tempo no cálculo do percentual dessa vantagem já considerados na rubrica judicial (234 - Adicional Tempo de Serviço - Inativo Dec. Judicial) .
4.	Inconformado com a decisão desta Corte, o TRE/MG alega, de mais relevante, não ser cabível a realização de ajuste na rubrica "20 - Adicional por tempo de serviço" paga à pensionista Aurea Vicentina Cota Massensini, uma vez que não existiriam períodos considerados na concessão de adicionais concomitantes com os adicionais determinados por via judicial, gerando duplicidade.
5.	Argumenta o recorrente que, quando do cumprimento de decisão judicial para restabelecer o pagamento da gratificação adicional concedida aos autores, correspondentes aos quinquênios já completados anteriormente à vigência da Lei 6.082, de 10 de julho de 1974, nos percentuais que vinham recebendo, efetuou o expurgo necessário referente à concessão de gratificação adicional por tempo de serviço no percentual de 40% (ajustado para 25% após a exclusão de 15 anos concomitantes) , conforme a Portaria 134/1972.
6.	A então Secretaria de Recursos (Serur) analisou o pedido de reexame interposto e propôs, com o aval do Ministério Público junto ao TCU (MPTCU) , conhecer do mesmo e negar-lhe provimento.
7.	Expostos resumidamente os fatos, ratifico despacho de peça 30 para conhecer do presente recurso. No mérito, manifesto minha anuência ao encaminhamento uniforme proposto nos autos e adoto os fundamentos utilizados pela então Serur e MPTCU como razões de decidir.
8.	Destaco o trecho a seguir, extraído da instrução da então Serur, para reforçar minha convicção e que devem ser rejeitados os argumentos recursais, expostos na tentativa de demonstrar que não teria havido períodos considerados em duplicidade na concessão das rubricas:
"5.13. Tem-se, portanto, que a decisão judicial assegurou a percepção de 25% de adicional, e não de 40% a que se refere a Portaria 134/1972, acima transcrita (peça 24, p. 1) .
5.14. No que tange à GATS de 33%, verifica-se que foi editada a Portaria 16, de 14/1/1991 (...) 
5.15. No anexo dessa portaria, foram relacionados somente os nomes dos beneficiários e dos respectivos quantitativos de anuênios (33 para Antonio Massensini) , sem indicação dos períodos de trabalho a que correspondem. (...) 
5.17. Entende-se que as alegações e os documentos colacionados aos autos não permitem elidir as ilegalidades apontadas no voto condutor do acórdão recorrido quanto ao fato de constar do ato concessório de pensão civil parcela de gratificação por tempo de serviço de 33% sobre a remuneração básica (peça 3, p. 2) que, acrescida do percentual da 'bienal' (25%) , representam 58% da remuneração básica de vantagens de mesma natureza em contraponto com o tempo de serviço para GATS de 33 anos 10 meses e 22 dias, registrado no ato da aposentadoria do instituidor (número do ato no Sisac 20777906004-2002-000037-0) .
5.18. Embora a percepção da parcela denominada 'bienal' (234 - Adicional Tempo de Serviço- inativo. Dec. Judicial - anuênios, valor de R$ 1.187,33) , cumulativamente com a rubrica de GATS, seja considerada irregular à luz da jurisprudência do TCU e dos Tribunais Superiores, poderá ser mantido o pagamento da rubrica judicial.
5.19. No entanto, a rubrica gratificação adicional por tempo de serviço (20 - Adicional por tempo de serviço) , constante do ato considerado ilegal, deve ser ajustada, expurgando-se os períodos em que houver duplicidade do fator tempo no cálculo do percentual dessa vantagem já considerados na rubrica judicial (234-Adicional Tempo de Serviço - Inativo Dec. Judicial) ." (grifos acrescidos) 
9.	Esse entendimento da unidade técnica foi corroborado e reforçado pelo parecer do Ministério Público junto ao TCU, transcrito no relatório precedente. Do referido parecer, destaco o trecho que reproduzo a seguir para maior elucidação dos motivos que me levam a rejeitar os argumentos recursais:
"7. In casu, verifica-se no ato de aposentadoria enviado a este Tribunal que o instituidor se aposentou com 35 anos, 8 meses e 26 dias de tempo de serviço para a aposentadoria, sendo que, desse tempo, apenas 33 anos, 10 meses e 22 dias são computáveis para a Gratificação Adicional por Tempo de Serviço, pois os demais períodos foram de atividade privada ou serviço militar. 
8. Dessa forma, tendo em vista que a incorporação de 25%, relativa a 5 quinquênios (25 anos) está protegida judicialmente, a Unidade Jurisdicionada deve reduzir para 8% o pagamento a ser realizado sobre a parcela relativa à GATS (anuênios) , para que a incorporação máxima seja de 33%, conforme determinado na deliberação recorrida."
10.	Em suma, não obstante as ponderações recursais, resta evidente que, dado o tempo de serviço de 33 anos, 10 meses e 22 dias, não poderiam ter sido concedidos mais dos que 33% nos proventos da pensionista. 
11.	Qualquer percentual acima disso configura-se em contagem do mesmo tempo de serviço tanto para a parcela judicial relativa à Bienal (quinquênios) quanto para a parcela alusiva à GATS (anuênios) , o que representa uma afronta ao enunciado 267 da Súmula de Jurisprudência desta Corte de Contas, in verbis:
"É ilegal a utilização de mesmo tempo de serviço para fundamentar o pagamento das vantagens 'bienal' e 'adicional por tempo de serviço', por possuírem as duas gratificações a mesma natureza." 
12.	Ante o exposto, e considerando que a incorporação de 25%, relativa a 5 quinquênios (25 anos) está protegida judicialmente, o órgão de origem deve reduzir para 8% o pagamento a ser realizado sobre a parcela relativa à GATS (anuênios) para atender à determinação do acórdão recorrido.
	Nesses termos, VOTO pela adoção da minuta de acórdão que trago a este Colegiado.
	
TCU, Sala das Sessões, em 14 de março de 2023.
Ministro JOÃO AUGUSTO RIBEIRO NARDES 
Relator